ACORDAO-COMPLETO-2549278

ACÓRDÃO 5989/2022 ATA 32/2022 - PRIMEIRA CÂMARA

VISTOS, relatados e discutidos estes autos que tratam de ato de concessão de pensão militar emitido pelo Comando do Exército;
ACORDAM os Ministros do Tribunal de Contas da União, reunidos em Sessão da 1ª Câmara, nos termos dos arts. 71, inciso III, da Constituição Federal, 1º, inciso V, e 39, inciso II, da Lei 8.443/1992 e 260, § 1º, do RITCU e ante as razões expostas pelo Relator, em:
9.1. considerar legal e conceder registro ao ato de concessão de pensão militar e-Pessoal 106328/2019 instituído por João Gaspar Jardim Collares (XXX.906.400-XX) em favor das beneficiárias Diony Isabel Hartmann Collares (falecida) e Glecy Maria Silveira Fernandes Collares (242.720.78020) ;
9.2. considerar ilegal e negar registro ao ato de concessão de pensão militar e-Pessoal 106430/2019 instituído por João Gaspar Jardim Collares (XXX.906.400-XX) em favor das beneficiárias Glecy Maria Silveira Fernandes Collares (XXX.720.780-XX) ; Janice Hartmann Collares Weigert (XXX.554.800-XX) e Janine Hartmann Collares (XXX.765.459-XX) ;
9.2.1. dispensar a devolução dos valores indevidamente recebidos até a data da ciência, pelo Comando do Exército, do presente acórdão, com base no Enunciado 106 da Súmula da Jurisprudência do TCU;
9.2.2. determinar ao Comando do Exército que:
9.2.2.1. faça cessar os pagamentos decorrentes do ato impugnado, comunicando ao TCU, no prazo de 15 (quinze) dias, as providências adotadas, nos termos do art. 262, caput, do Regimento Interno do TCU, do art. 8º, caput, da Resolução-TCU 206/2007 e do art. 19, caput, da Instrução Normativa-TCU 78/2018;
9.2.2.2. esclareça à beneficiária Janine Hartmann Collares quanto ao direito de opção pelos benefícios legalmente acumuláveis, já que, nos termos do art. 29, inciso II, da Lei 3.765/1960, só é permitida a acumulação de uma pensão militar com outro benefício (ou vencimento) oriundo de outro regime;  
9.2.2.3. após a manifestação da beneficiária Janine Hartmann Collares quanto ao direito de opção mencionado, emita novo ato de pensão militar, livre da irregularidade apontada, submetendo-o ao TCU, no prazo de 30 (trinta) dias, consoante os arts. 262, § 2º, do Regimento Interno do TCU e 19, § 3º, da Instrução Normativa TCU 78/2018;
9.2.2.4. informe às interessadas que, no caso de não provimento de recursos eventualmente interpostos, deverão ser repostos os valores recebidos após a ciência deste acórdão pelo Comando do Exército;
9.2.2.5. comunique imediatamente às interessadas o teor do presente acórdão, encaminhando ao TCU, no prazo de 30 (trinta) dias, comprovante das respectivas datas de ciência, nos termos do art. 4º, § 3º, da Resolução-TCU 170/2004.

Ato de concessão de pensão militar emitido pelo Comando do Exército. Apreciação para fins de registro.

Primeira Câmara

Comando do Exército.

3. Interessadas: Diony Isabel Hartmann Collares (XXX.514.170-XX); Glecy Maria Silveira Fernandes Collares (XXX.720.780-XX); Janice Hartmann Collares Weigert (XXX.554.800-XX); Janine Hartmann Collares (XXX.765.459-XX).

13.1. Ministro presente: Vital do Rêgo (Relator).
13.2. Ministros-Substitutos convocados: Augusto Sherman Cavalcanti (na Presidência) e Weder de Oliveira.

VITAL DO RÊGO

Adoto como relatório, com os devidos ajustes de forma, a instrução elaborada no âmbito da Secretaria de Fiscalização de Integridade de Atos e Pagamentos de Pessoal e de Benefícios Sociais - Sefip (peça 6) , com a qual se manifestou de acordo o corpo gerencial daquela unidade técnica especializada (peça 7) , a seguir transcrita:
INTRODUÇÃO
Trata-se de atos de pensão militar, submetidos, para fins de registro, à apreciação do Tribunal de Contas da União (TCU) , de acordo com o art. 71, inciso III, da Constituição Federal.  Os atos foram cadastrados e disponibilizados ao TCU por intermédio do Sistema e-Pessoal, na forma do art. 2º e 4º da Instrução Normativa TCU 78/2018.
Os atos desse processo pertencem às seguintes unidades:
Unidade emissora: COMANDO DO EXÉRCITO.
Unidade cadastradora:  DIRETORIA DE INATIVOS E PENSIONISTAS.
Subunidade cadastradora: SUC3 - 3ª Região Militar.
EXAME TÉCNICO
Procedimentos aplicados
Os procedimentos para exame, apreciação e registro de atos de pessoal encontram-se estabelecidos na Instrução Normativa TCU 78/2018 e na Resolução TCU 206/2007. Essas normas dispõem que os atos de pessoal disponibilizados por meio do e-Pessoal devem ser submetidos previamente a críticas automatizadas, com base em parâmetros predefinidos.
As críticas das informações cadastradas na etapa de coleta do ato foram elaboradas e validadas levando-se em conta as peculiaridades de cada ato. Os itens verificados nessa etapa são inerentes a dados cadastrais, fundamentos legais, mapa de tempo, ficha financeira, assim como eventuais ocorrências de acumulação. Trata-se de verificações abrangentes, minuciosas e precisas e sem a necessidade de ação humana e, portanto, menos suscetível a falhas. As críticas aplicadas estão discriminadas no sistema, no Menu e-Pessoal, opção "Crítica", que podem ser acessadas mediante concessão de perfil específico a servidores do TCU responsáveis pela análise.
Além das críticas automatizadas, há verificação humana adicional no caso de haver alertas do sistema ou informações não formatadas, como esclarecimentos do gestor ou do controle interno.  
As críticas também consideram os registros do Sistema Integrado de Administração de Recursos Humanos (Siape) . O Siape disponibiliza informações atualizadas sobre as parcelas que integram os proventos, diferentemente, portanto, do e-Pessoal, que informa as parcelas no momento do registro do ato. 
Essa confrontação com o Siape fornece uma visão atual e verdadeira da situação, o que permite descaracterizar irregularidades e inconsistências que, embora constantes do e-Pessoal, já foram corrigidas.
As verificações detectadas nos atos encontram-se discriminadas na aba de pendências de cada ato no sistema e-Pessoal, bem como nos espelhos dos atos contemplados por esta instrução.
Exame das Constatações
Ato: 106328/2019 - Inicial - Interessado (a) : JOAO GASPAR JARDIM COLLARES - CPF: XXX.906.400-XX
Beneficiários: DIONY ISABEL HARTMANN COLLARES - CPF: XXX.514.170-XX - Cônjuge e GLECY MARIA SILVEIRA FERNANDES COLLARES - CPF: XXX.720.780-XX - Filho (a) 
Parecer do Controle Interno: considerar o ato Legal.
Constatações e análises: 
1.1.1. Posto/Graduação de referência para cálculo dos proventos de pensão é diferente do Posto/Graduação de referência para cálculo dos proventos de reforma.
Justificativa do Gestor de Pessoal: O Instituidor, já reformado por idade limite de permanência na reserva, foi beneficiado com melhoria de reforma e consequente concessão de remuneração com base no Soldo do Grau Hierárquico Imediato (Tenente-Coronel) , a contar de 10/02/1992 (TC Processo 002.386/2019-4) . Com a aplicação do Acórdão 2225/2019-TCU-Plenário, a melhoria de reforma foi anulada e o benefício está sendo concedido com base nos proventos de Major.
Análise do Controle Interno: Justificativa do gestor esclarece pendência
Análise da Equipe Técnica: Legal
A presente concessão versa sobre ato inicial de pensão, verifica-se que os proventos foram ajustados para base de cálculo no posto de Major, segundo entendimento do Acórdão 2225-TCU-PLenário, assim a presente concessão pode receber a chancela pela legalidade.
1.1.2. Posto/Graduação de referência para cálculo dos proventos de reforma, que repercute sobre a pensão militar, não correspondente a até 01 (um) grau hierárquico imediatos/superiores ao último posto/graduação na ativa, vide arcórdão Nº 2225/2019 - TCU - Plenário.
Justificativa do Gestor de Pessoal: O Instituidor, já reformado por idade limite de permanência na reserva, foi beneficiado com melhoria de reforma e consequente concessão de remuneração com base no Soldo do Grau Hierárquico Imediato (Tenente-Coronel) , a contar de 10/02/1992 (TC Processo 002.386/2019-4) . Com a aplicação do Acórdão 2225/2019-TCU-Plenário, a melhoria de reforma foi anulada e o benefício está sendo concedido com base nos proventos de Major.
Análise do Controle Interno: Justificativa do gestor esclarece pendência
Análise da Equipe Técnica: Legal
A presente concessão versa sobre ato inicial de pensão, verifica-se que os proventos foram ajustados para base de cálculo no posto de Major, segundo entendimento do Acórdão 2225-TCU-PLenário, assim a presente concessão pode receber a chancela pela legalidade.
1.1.3. Há outro ato na base de mesmo CPF, mesmo órgão e o mesmo tipo, e que ainda não foi apreciado. Ato (s) encontrado (s) no e-Pessoal: 106430/2019 (TCU) .
Justificativa do Gestor de Pessoal: Não há. Verificação efetuada no âmbito do TCU.
Análise do Controle Interno:  Não há. Verificação efetuada no âmbito do TCU.
Análise da Equipe Técnica: Legal
Ato inicial será analisado em conjunto com a presente concessão.
1.1.4. Controle Interno informou que os dados apresentados na ficha financeira NÃO correspondem fielmente à estrutura remuneratória paga no mês da vigência do ato.
Justificativa do Gestor de Pessoal: Não há. Verificação efetuada no âmbito do TCU.
Análise do Controle Interno:  Não há. Verificação efetuada no âmbito do TCU.
Análise da Equipe Técnica: Legal
Verificou-se o contracheque de beneficiária que se encontra viva, Sra. GLECY MARIA SILVEIRA FERNANDES COLLARES, não sendo encontrada qualquer irregularidade.
O quadro resumo de ocorrências e, quando for o caso, o detalhamento da norma legal e da jurisprudência para as inconsistências acima elencadas encontra-se no anexo II dessa instrução. 
Encaminhamento do ato: 
Considerar LEGAL e conceder o registro do ato de Pensão militar 106328/2019 - Inicial de JOAO GASPAR JARDIM COLLARES do quadro de pessoal do órgão/entidade COMANDO DO EXÉRCITO. 
 Ato: 106430/2019 - Reversão - Interessado (a) : JOAO GASPAR JARDIM COLLARES - CPF: XXX.906.400-XX
Beneficiários: JANINE HARTMANN COLLARES - CPF: XXX.765.459-XX - Filho (a) ; JANICE HARTMANN COLLARES WEIGERT - CPF: XXX.554.800-XX - Filho (a) e GLECY MARIA SILVEIRA FERNANDES COLLARES - CPF: XXX.720.780-XX - Filho (a) 
Parecer do Controle Interno: considerar o ato Legal.
Constatações e análises: 
1.1.5. Posto/Graduação de referência para cálculo dos proventos de reforma, que repercute sobre a pensão militar, não correspondente a até 01 (um) grau hierárquico imediatos/superiores ao último posto/graduação na ativa, vide arcórdão Nº 2225/2019 - TCU - Plenário.
Justificativa do Gestor de Pessoal: A pensão militar está sendo concedida com base nos proventos do posto/graduação de MAJOR, em razão do novo entendimento exarado nos autos do Acordão nº 2.225/2019, de 18 SET 19.
Análise do Controle Interno: Justificativa do gestor esclarece pendência
Análise da Equipe Técnica: Legal
A presente concessão versa sobre ato de reversão de pensão, verifica-se que os proventos foram ajustados para base de cálculo no posto de Major, segundo entendimento do Acórdão 2225-TCU-PLenário, assim a presente concessão pode receber a chancela pela legalidade.
1.1.6. Ato de alteração/reversão sem ato inicial apreciado pela legalidade.  Ato (s) inicial encontrado (s) no e-Pessoal: 106328/2019 (TCU) .
Justificativa do Gestor de Pessoal: Não há. Verificação efetuada no âmbito do TCU.
Análise do Controle Interno:  Não há. Verificação efetuada no âmbito do TCU.
Análise da Equipe Técnica: Legal
O presente ato e o ato 106328/2019 serão analisados conjuntamente.
1.1.7. Controle Interno informou que os dados apresentados na ficha financeira NÃO correspondem fielmente à estrutura remuneratória paga no mês da vigência do ato.
Justificativa do Gestor de Pessoal: Não há. Verificação efetuada no âmbito do TCU.
Análise do Controle Interno:  Não há. Verificação efetuada no âmbito do TCU.
Análise da Equipe Técnica: Legal
Verificou-se o contracheque das beneficiárias não sendo encontrada qualquer irregularidade.
1.1.8. Indício encontrado para o beneficiário JANINE HARTMANN COLLARES de CPF XXX.765.459-XX - tipo de indício: Acumulação ilegal de pensão militar com mais de um benefício ou vencimento (permitida a acumulação com apenas um outro benefício ou vencimento) , situação: ESCLARECIMENTO EM ELABORAÇÃO.
Justificativa do Gestor de Pessoal: Não há. Verificação efetuada no âmbito do TCU.
Análise do Controle Interno:  Não há. Verificação efetuada no âmbito do TCU.
Análise da Equipe Técnica: Ilegal
No que se refere a Sra. JANINE HARTMANN COLLARES, ela acumula além da pensão em estudo uma aposentadoria do INSS desde 08/08/2019 e uma cargo de Bancário junto a Caixa Econômica Federal desde 21/06/1989, vide documentação anexa, situação em desacordo com o art. 29 de lei 3765/60.
Art. 29. É permitida a acumulação:
I - de uma pensão militar com proventos de disponibilidade, reforma, vencimentos ou aposentadoria;
II - de uma pensão militar com a de outro regime.
Entende-se que a presente concessão deve receber a chancela pela ILEGALIDADE e ter seu registro negado e ser apresentado o direito à opção a beneficiária.
CONCLUSÃO
 A abrangência e a profundidade das verificações levadas a efeito fundamentam convicção de que o ato 106328/2019 pode ser apreciado pela legalidade, em razão de não terem sido encontradas irregularidades no ato, de acordo com o item Exame das Constatações desta instrução.
 A abrangência e a profundidade das verificações levadas a efeito fundamentam convicção de que o ato 106430/2019 pode ser apreciado pela ilegalidade, em razão das irregularidades apontadas no item Exame das Constatações desta instrução, que representam afronta à legislação e à jurisprudência de referência
PROPOSTA DE ENCAMINHAMENTO
 Ante o exposto, com fundamento no art. 71, inciso III, da Constituição Federal, no art. 1º, inciso V, e art. 39, incisos I e II, da Lei 8.443/1992, no art. 260 do Regimento Interno do Tribunal de Contas da União, propõe-se: 
Considerar LEGAL e conceder o registro do ato de Pensão militar 106328/2019 - Inicial de JOAO GASPAR JARDIM COLLARES do quadro de pessoal do órgão/entidade COMANDO DO EXÉRCITO.
Considerar ILEGAL e recusar registro do ato de Pensão militar 106430/2019 - Reversão de JOAO GASPAR JARDIM COLLARES do quadro de pessoal do órgão/entidade COMANDO DO EXÉRCITO, com base nos arts. 71, inciso III, da Constituição Federal, 1º, inciso V, e 39, inciso II, da Lei 8.443/1992 e 260, § 1º, do Regimento Interno.
Com fulcro no art. 262, caput, do Regimento Interno deste Tribunal, determinar ao órgão/entidade COMANDO DO EXÉRCITO que: 
dispense a devolução dos valores indevidamente recebidos de boa-fé até a data da ciência do órgão/entidade COMANDO DO EXÉRCITO, do acórdão que vier a ser proferido, com base no Enunciado 106 da Súmula da Jurisprudência do TCU.
apresente ao beneficiário o direito a opção entre os cargos/proventos acumulados ilegalmente com a pensão militar/reforma para tal situação se enquadre no que prescreve o art. 29 de Lei nº 3765/60.
dê ciência, no prazo de quinze dias, contados da notificação, do inteiro teor desta deliberação (a) o interessado (a) , alertando-o (a) de que o efeito suspensivo proveniente da interposição de eventuais recursos junto ao TCU não o (a) exime da devolução dos valores percebidos indevidamente, caso o recurso não seja provido.
2. 	O Ministério Público junto ao TCU, representado nos autos pelo Procurador Dr. Marinus Eduardo De Vries Marsico, manifestou-se de acordo com a proposição da unidade técnica (peça 8) . 
Eis o Relatório.

não há.

Procurador Marinus Eduardo De Vries Marsico.

PENSÃO MILITAR. ATO INICIAL. LEGALIDADE. ATO DE REVERSÃO. ACUMULAÇÃO DE PENSÃO MILITAR COM UM BENEFÍCIO CUSTEADO PELOS COFRES PÚBLICOS (APOSENTADORIA) E VENCIMENTOS DECORRENTES DE EMPREGO PÚBLICO, EM DESACORDO COM A RESTRIÇÃO ESTABELECIDA PELO ART. 29, INCISO II, DA LEI 3.765/1960. ILEGALIDADE. NEGATIVA DE REGISTRO. DETERMINAÇÕES.

PENSÃO MILITAR (PMIL)

Secretaria de Fiscalização de Integridade de Atos e Pagamentos de Pessoal e de Benefícios Sociais (Sefip).

Trata-se de atos de concessão de pensão militar (inicial e alteração) emitidos pelo Comando do Exército e instituídos pelo ex-militar João Gaspar Jardim Collares em favor das seguintes beneficiárias:
	Ato (e-Pessoal) 
	Tipo
	Beneficiárias

	106328/2019
	Inicial
	Diony Isabel Hartmann Collares (falecida) e Glecy Maria Silveira Fernandes Collares.

	106430/2019
	Reversão
	Glecy Maria Silveira Fernandes Collares; Janice Hartmann Collares Weigert e Janine Hartmann Collares.

A Secretaria de Fiscalização de Integridade de Atos e Pagamentos de Pessoal e de Benefícios Sociais do TCU (Sefip) , na instrução de peça 6, propõe considerar legal o ato inicial (ePessoal 106328/2019) e ilegal o ato de reversão (e-Pessoal 106328/2019) . Isso porque uma das beneficiárias da reversão, a Sra.  Janine Hartmann Collares, além da pensão militar instituída em seu favor, percebe outros dois benefícios previdenciários custeados pelos cofres públicos, em desacordo com as restrições previstas no art. 29, inciso II, da Lei 3.765/1960. 
No parecer de peça 8, o Ministério Público junto ao Tribunal (MPTCU) manifestou-se de acordo com a proposição da unidade técnica.
II
Registro minha concordância integral com a proposta formulada no âmbito da Sefip, aquiescida pelo MPTCU, razão pela qual acolho o parecer de peça 6 por seus próprios fundamentos, valendo-me, para tanto, da técnica da motivação per relationem, nos termos do art. 2º, § 3º, do Decreto 9.830, de 10 de junho de 2019, sem prejuízo de tecer os comentários a seguir.
No que diz respeito ao ato e-Pessoal 106328/2019, consoante sustenta a unidade técnica, não se identificam irregularidades a macularem o registro, razão pela qual está apto a receber a chancela da legalidade.
Quanto ao ato e-Pessoal 106430/2019, de fato, ao verificar os benefícios atribuídos à Sra. Janine Hartmann Collares, observei que a referida pensionista (filha) percebe, além da pensão militar, um benefício do INSS (aposentadoria do INSS, benefício número 1936324480) e vencimentos na condição de empregada pública da Caixa Econômica Federal.
Nessa situação, o benefício decorrente da pensão militar em epígrafe fere a prescrição literal contida no art. 29, inciso II, da Lei 3.765/1960 (Lei de Pensões Militares) , in verbis:
Art. 29.  É permitida a acumulação:  
I - de uma pensão militar com proventos de disponibilidade, reforma, vencimentos ou aposentadoria;      
II - de uma pensão militar com a de outro regime, observado o disposto no art. 37, inciso XI, da Constituição Federal.        
Observo que esta Corte de Contas tem entendimento consolidado no sentido da impossibilidade de acumulação de pensão militar com dois ou mais benefícios. Nesse sentido, entre outros, os Acórdãos 1.721/2020 e 646/2020, ambos da 1ª Câmara e os Acórdãos 8.721/2017 e 10.142/2017, ambos da 2ª Câmara. Com isso, o ato e-Pessoal 106430/2019 não reúne condições para receber a chancela da legalidade.
Por fim, destaco que o ato inquinado deu entrada nesta Corte de Contas em 26/8/2021, portanto, há menos de cinco anos, situação que permite a apreciação pelo TCU.
Ante o exposto, voto para que seja adotada a minuta de acórdão que ora trago ao exame deste Colegiado. 
TCU, Sala das Sessões, em 13 de setembro de 2022.
Ministro VITAL DO RÊGO 
Relator